【裁判字號】    98,上,840
【裁判日期】    990120
【裁判案由】    債務人異議之訴
【裁判全文】
臺灣高等法院民事判決                   98年度上字第840號
上  訴  人  甲○○
訴訟代理人  林健智律師
被上訴人    乙○○
訴訟代理人  蔡錦得律師
上列當事人間請求債務人異議之訴事件，上訴人對於中華民國98
年7月17日臺灣宜蘭地方法院98年度訴字第57號第一審判決提起
上訴，本院於99年1月6日言詞辯論終結，判決如下：
    主  文
上訴駁回。
第二審訴訟費用由上訴人負擔。
    事實及理由
一、上訴人主張：伊之子呂正弘與被上訴人有生意往來，為擔保
    呂正弘對被上訴人之貨款債務，伊乃提供所有如原判決附表
    所示之土地設定最高限額新台幣（下同）200萬元之抵押權
    予被上訴人。惟兩造間實無任何債權債務之關係存在，詎被
    上訴人卻持不實借據向原法院聲請拍賣系爭抵押物，經原法
    院以97年度司拍字第229號民事裁定准予拍賣確定。被上訴
    人即持該裁定向原法院聲請強制執行，經原法院以97年度執
    字第14451號受理，而查封並定期拍賣前開抵押土地。為此
    依強制執行法第14條第2項規定，提起債務人異議之訴，請
    求原法院97年度執字第14451號拍賣抵押物強制執行事件所
    為之執行程序應予撤銷。
    原審為上訴人全部敗訴之判決。上訴人不服提起上訴，其上
    訴聲明：(1)原判決廢棄。(2)原法院97年度執字第14451號拍
    賣抵押物強制執行事件所為之執行程序應予撤銷。
二、被上訴人則以：伊與夫婿曾慶順共同經營瀛隆實業有限公司
    （下稱瀛隆公司）。95年10、11月間，上訴人之配偶即訴外
    人黃鶴子、兒子即訴外人呂正弘，積欠瀛隆公司貨款達130
    萬元，瀛隆公司負責人曾慶順至宜蘭與黃鶴子、呂正弘會算
    確認無誤，上訴人及黃鶴子、呂正弘均提議增加借款70萬元
    ，以供上訴人清償系爭土地上之第三人抵押借款，俾塗銷該
    土地之第1順位抵押權，上訴人則同意概括承受上開貨款130
    萬元及借款70萬元，共計200萬元之債務，並提供系爭土地
    設定最高限額200萬元之抵押權予伊為擔保。瀛隆公司同意
    後，旋依約定於95年11月6日匯款70萬元至呂正弘經營之正
    道股份有限公司（下稱正道公司）收執，並委託代書王明響
    至宜蘭與上訴人、呂正弘辦理系爭抵押權設定手續，上訴人
    亦於95年12月14日簽立200萬元之借據，承認款項已如數收
    訖無誤，完成債務承擔在案。嗣瀛隆公司將上開200萬元債
    權讓與給伊，並以98年6月2日存證信函為債權讓與之通知，
    伊再以98年6月2日答辯狀繕本之送達作為上開債權讓與之通
    知。兩造間確仍有債權存在，上訴人提起本件債務人異議之
    訴，顯無理由等語，資為抗辯。其答辯聲明：上訴駁回。
三、查上訴人於95年12月14日以「義務人兼債務人」身分提供其
    所有如原判決附表所示之土地，並由上訴人之子呂正弘擔任
    連帶保證人，設定最高限額200萬元之抵押權予被上訴人，
    約定權利存續期間自95年12月14日起至96年12月14日止，利
    息為每100萬元月息1萬2000元，債務清償期為96年12月14日
    ，並經宜蘭縣宜蘭地政事務所以95年12月14日宜登字第
    245880號收件，同年月15日經登記在案。上訴人並於95年12
    月14日書立金額200萬元之借據乙紙予被上訴人。嗣被上訴
    人於97年9月間檢具前開抵押權設定資料及借據，以上訴人
    所負200萬元債務屆期未清償為由聲請裁定拍賣抵押物，經
    原法院於97年9月17日以97年度司拍字第229號民事裁定准予
    拍賣。被上訴人持前開確定之拍賣抵押物裁定，向原法院聲
    請查封拍賣系爭抵押物，經該院以97年度執字第14451號受
    理在案。上開各情為兩造所不爭執，有抵押權設定契約書、
    借據、土地登記謄本、債權讓與契約書（見原審卷第4至7、
    33、110至118、120頁），並經本院依職權調閱原法院97年
    度執字第14451號執行卷宗查明無訛。
四、上訴人主張兩造間並無95年12月14日借據所載200萬元借款
    之債權債務關係存在，被上訴人竟持該不實借據聲請拍賣抵
    押物裁定獲准，並聲請法院查封拍賣系爭抵押物，於法即有
    未合，為此依強制執行法第14條第2項規定訴請原法院97年
    度執字第14451號拍賣抵押物強制執行事件所為之執行程序
    應予撤銷云云。被上訴人則以前詞置辯。經查：
(一)按執行名義無確定判決同一之效力者，於執行名義成立前，如
  有債權不成立或消滅或妨礙債權人請求之事由發生，債務人亦
  得於強制執行程序終結前提起異議之訴。強制執行法第14條第
  2項固定有明文。惟聲請拍賣抵押物，原屬非訟事件，准許與
  否之裁定，既無確定實體法上法律關係存否之性質，要於債權
  及抵押權之存否，並無既判力，故祇須其抵押權已經依法登記
  且債權已屆清償期而未受清償，法院即應為准許拍賣之裁定，
  若債務人對於金錢債務之數額有爭執，則應提起確認之訴，以
  求解決。查強制執行法第14條第2項所謂債務人異議之訴，為
  形成之訴，其訴訟無非以債務人於執行名義成立前，有債權不
  成立或消滅或妨礙債權人請求之事由，請求法院以形成判決宣
  示不許就某一執行名義為全部或一部之強制執行，並無法就抵
  押債權之數額為確認之判決。最高法院88年度台上字第1250號
  裁判見解亦同，可資參照。
(二)被上訴人辯稱95年10、11月間，上訴人之妻黃鶴子、子呂正弘
  積欠瀛隆公司貨款130萬元，上訴人及黃鶴子、呂正弘提議增
  加借款70萬元，俾變動系爭抵押權之順位，並由上訴人概括承
  受上開貨款130萬元、借款70萬元，合計200萬元債務，暨提供
  系爭土地設定最高限額200萬元之抵押權予被上訴人，瀛隆公
  司依約匯款後則將系爭債權轉讓與被上訴人等語。查：
1.上訴人自承於95年12月14日書立借據，上載：「一、借款金額
  ：新台幣貳佰萬元整，上列款項已如數收訖無誤。二、借款期
  限：自中華民國95年12月14日起至中華民國96年12月14日止。
  三、償還方法：到期一次還清本金。四、利息：每壹佰萬元月
  息新台幣壹萬貳仟元整」，該借據並以呂正弘為連帶保證人，
  有借據可稽（見原審卷第33頁）。
2.證人即代書王明響證稱簽借據當天，是呂正弘開車載伊至宜蘭
  上訴人家中，借據200萬元數額是上訴人或呂正弘自行填寫，
  伊並無告知或指示該金額。伊曾聽被上訴人之夫曾慶順提及有
  匯款70萬元，也有提到是生意往來的問題，他們說已談妥，簽
  借據時雙方均未提到貨款擔保之事。系爭土地本來有設定第1
  順位抵押權給訴外人符果，但被上訴人夫妻要求其抵押權要第
  1順位，經符果同意次序讓與後，被上訴人之抵押權為第1順位
  ，符果之抵押權為第2順位等語（見原審卷第39至42頁、本院
  卷第84至86頁）。證人即被上訴人之夫曾慶順復證稱瀛隆公司
  是伊夫妻共同經營，黃鶴子、呂正弘有欠瀛隆公司130萬元貨
  款，伊一直要求黃鶴子、呂正弘還錢，他們表示沒有錢，但上
  訴人有不動產，可設定抵押權，並要求伊另匯70萬元，即可設
  定第1順位抵押權供作擔保，後約定貨款及借款共同設定200萬
  元之抵押權，伊有去找呂正弘、黃鶴子及上訴人共同討論，他
  們同意書寫95年12月14日之借據等語（見原審卷第43、44頁）
  。而瀛隆公司確於95年11月6日匯款70萬元予呂正弘經營之正
  道公司，有匯款申請書可佐（見原審卷第32頁），並據上訴人
  自認無訛（見本院卷第50、70頁）。足證95年12月14日借據所
  謂「新台幣貳佰萬元整，上列款項已如數收訖無誤」即係指上
  開貨款130萬元及借款70萬元。
3.又瀛隆公司業已將前開貨款及借款債權讓與被上訴人，亦有96
  年1月10日債權讓與契約書足憑（見原審卷第120頁）。參以系
  爭抵押權約定權利存續期間自95年12月14日起至96年12月14日
  ，其設定契約書特別約定事項第1條約定：「所有權人為擔保
  對抵押權人現在及將來所負之借款、票據保證及其他一切債務
  之清償以及因債務不履行而產生之全部損害之賠償起見特將上
  列所記載之所有不動產設定抵押予抵押權人。」（見原審卷第
  91頁）。則系爭貨款及借款債權計200萬元自屬系爭抵押權擔
  保之範圍。
(三)上訴人雖提出其致財政部南區國稅局臺南縣分局之切結書（見
  原審卷第8頁），謂被上訴人從未依借據或抵押權設定契約書
  收取利息，可見系爭抵押權僅為貨款之擔保，並無實際債權債
  務關係存在云云。查該切結書第4段固記載：「本案抵押為貨
  款擔保，雙方對貨款之支付亦無需付利息之約定。」（見原審
  卷第8頁），惟此乃上訴人片面出具之書面，並未經被上訴人
  簽名同意，且該切結書並未實際送交財政部南區國稅局臺南縣
  分局，有該局98年3月31日南區國稅南縣二字第0980010322號
  函可稽（見審卷第18頁）。而被上訴人實際交送該局者為其書
  具之理由書係記載：「三、本件抵押權設定登記債權人與債務
  人等雖約定利息每壹佰萬元月息為新台幣壹萬貳仟元正，惟該
  借款係雙方經營生意及投資往來之債權保障，債務人從未支付
  利息予債權人，且債權人亦無向債務人收取任何利息，該等土
  地業於民國97年10月28日宜登字第177350號查封登記在案並訂
  於民國98年1月22日經宜蘭地方法院拍賣屬實無誤。若有不實
  ，立理由書人等願負一切法律責任，恐口無憑，特立本理由書
  為證。四、綜上所述，貴分局核定具理由書人96年度綜合所得
  稅序號27利息所得額11萬2427元謹請惠予刪除，以惟民之權益
  。」（見原審卷第19頁），並未提及有貨款擔保之事。又系爭
  借據總額200萬元乃130萬元貨款及70萬元借款之總和，業如上
  述，則前開理由書說明該借款200萬係雙方經營生意及投資往
  來之債權保障，亦未悖離實情。而被上訴人未依借據及抵押權
  設定契約書約定收取利息，僅為權利之怠於行使，尚難僅據此
  即認兩造無前開貨款130萬元及借款70萬元之債權債務關係存
  在。
(四)上訴人復提出貨款單，謂兩造間並無系爭抵押權所擔保之債權
  債務關係存在云云。查上訴人所提貨款單（見原審卷第53至64
  頁，固據證人曾慶順證稱為其所書寫，但該貨款單第1項即載
  明「95年貨款尚欠365199」（見原審卷第53頁），上訴人復自
  認兩造就歷年貨款尚未進行彙算結帳（見本院卷第51、59、71
  頁），是並無任何稽證足資證明上訴人已清償前開130萬元貨
  款。況上訴人迭次自認其與被上訴人間確有70萬元借款債權存
  在，且迄未清償（見本院卷第50、70、130頁）。系爭抵押權
  所擔保之債權顯未全數獲償，被上訴人聲請法院為拍賣抵押物
  裁定及實施強制執行程序，於法即無不合。
五、綜上，上訴人既自認兩造間仍有70萬元借款債權存在，且未
    能舉證證明已清償130萬元貨款，其依強制執行法第14條第2
    項規定，請求將原法院97年度執字第14451號拍賣抵押物事
    件之強制執行程序全部予以撤銷，洵屬無據，不應准許。原
    審為上訴人敗訴之判決，並無違誤。上訴意旨指摘原判決不
    當，求予廢棄改判，為無理由，應予駁回。
六、據上論結，本件上訴為無理由，依民事訴訟法第449條第1項
    、第78條，判決如主文。
中    華    民    國    99    年    1     月    20    日
                    民事第一庭
                        審判長法  官  張耀彩
                              法  官  林金吾
                              法  官  盧彥如
正本係照原本作成。
如不服本判決，應於收受送達後20日內向本院提出上訴書狀，其
未表明上訴理由者，應於提出上訴後20日內向本院補提理由書狀
（均須按他造當事人之人數附繕本）上訴時應提出委任律師或具
有律師資格之人之委任狀；委任有律師資格者，另應附具律師資
格證書及釋明委任人與受任人有民事訴訟法第466條之1第1項但
書或第2項（詳附註）所定關係之釋明文書影本。
中    華    民    國    99    年    1     月    21    日
                              書記官  鄭兆璋
附註：
民事訴訟法第466條之1（第1項、第2項）：
對於第二審判決上訴，上訴人應委任律師為訴訟代理人。但上訴
人或其他法定代理人具有律師資格者，不在此限。
上訴人之配偶、三親等內之血親、二親等內之姻親，或上訴人為
法人、中央或地方機關時，其所屬專任人員具有律師資格並經法
院認為適當者，亦得為第三審訴訟代理人。

司法院資訊處製作；財團法人民間司法改革基金會備份。
